【裁判字號】    99,訴,376
【裁判日期】    990607
【裁判案由】    拆屋還地
【裁判全文】
臺灣臺南地方法院民事判決               99年度訴字第376號
原      告  甲○○
訴訟代理人  蔡東泉律師
被      告  丙○○
            乙○○
上列當事人間請求拆屋還地事件，經本院於民國99年5月24日言
詞辯論終結，判決如下：
    主  文
被告丙○○應將坐落台南縣新化鎮○○段王公廟小段1281之2地
號土地上，如附圖編號A面積352平方公尺之鐵皮屋、如附圖編號
B面積108平方公尺之機車停車位、如附圖編號C面積34平方公尺
之遮雨棚拆除，將土地交還原告。
被告乙○○應自如附圖編號A之鐵皮屋遷出。
訴訟費用新台幣貳萬陸仟玖佰參拾捌元，由被告丙○○負擔新台
幣貳萬參仟元，被告乙○○負擔新台幣參仟玖佰參拾捌元。
本判決於原告以新台幣捌拾柒萬貳仟元或同額之銀行可轉讓定期
存單供擔保後，得假執行。
    事實及理由
一、被告乙○○經合法通知，未於言詞辯論期日到場，核無民事
    訴訟法第386條所列各款情形，爰依原告之聲請，由其一造
    辯論而為判決。
二、原告起訴主張：
（一）坐落台南縣新化鎮○○段王公廟小段1281之2地號之土地
      （下稱系爭土地），原為訴外人王金網所有，王金網於民
      國69年買受時即以訴外人王林金鸞（王金網為王林金鸞配
      偶王水樹之姊姊）名義登記，至83年底84年初時王金網將
      系爭土地出賣予王林金鸞，王林金鸞於98年11月又將系爭
      土地贈與其子女即原告甲○○，故原告目前為系爭土地之
      所有權人。
（二）90年時訴外人王林金鸞以請求返還租賃物為由，對訴外人
      黃登、黃登富起訴，經鈞院91年度簡上字第90號（下稱前
      案）認定無理由，因訴外人王林金鸞非上開鐵皮屋之所有
      權人，而係被告丙○○所有，因而駁回訴外人王林金鸞之
      請求，前案所認定之事實，與本件有關部分，原告擇其要
      整理如下：
（１）系爭土地原為訴外人王金網所有，但以訴外人王林金鸞之
      名義登記為所有權人，王金網於78年將系爭土地部分出租
      予被告丙○○，租賃期間3年，期滿後續約一次，租期仍
      為3年，被告丙○○即在系爭土地上興建台南縣新化地政
      事務所複丈日期90年11月22日之複丈成果圖（下稱附圖）
      編號A部分之未保存登記鐵皮屋，嗣王金網於83年底84年
      初將系爭土地出賣予王林金鸞，隨後王林金鸞於84年3月8
      日，以系爭土地所有權人之地位，依土地法第103條第1款
      之規定，以土地租用年限屆滿為由，終止雙方租約。王林
      金鸞及原告於99年3月9日再以存證信函通知被告丙○○，
      依土地法第103條第1款及第4款之事由，再次重申終止雙
      方之租賃關係。
（２）如附圖編號A、B、C之建物，現實占有系爭土地之面積為4
      94平方公尺，其中編號A之建物占有352平方公尺，乃被告
      丙○○所興建，其自不待登記即原始取得該房屋之所有權
      ；編號B為機車停車位，其中63平方公尺係訴外人黃登所
      增建，45平方公尺為被告丙○○所興建；編號C為遮雨棚
      ，占有34平方公尺，係訴外人黃登所增建。編號B之機車
      停車位，編號C之遮雨棚，並不具經濟獨立性，依民法第8
      11條之規定，編號B、C之機車停車位及遮雨棚，為附合於
      編號A建物之重要成分，故編號B、C之機車停車位及遮雨
      棚之所有權均歸屬於被告丙○○所有。
（３）訴外人黃登與王林金鸞間並無任何租賃關係存在，黃登係
      無權占有系爭土地上如附圖編號A之鐵皮屋，黃登早已搬
      離編號A之鐵皮屋。
（４）訴外人黃登富與王林金鸞曾於84年間簽訂租約，租期至85
      年9月5日止，黃登富自認於85年間租期屆滿後即搬離編號
      A之鐵皮屋，並確實未居住於該鐵皮屋，雙方租約早已失
      效，故並無不定期租賃之問題。
（５）被告丙○○與王林金鸞及原告間，已無存在租賃關係，亦
      無使用借貸關係，換言之，被告丙○○所有之編號A之鐵
      皮屋、編號B之機車停車位、編號C之遮雨棚，均係無權占
      有原告之土地，原告目前既為系爭土地之所有權人，自可
      依民法第767條之規定，請求被告丙○○拆屋還地。
（三）被告乙○○目前擅自占住如附圖編號A之鐵皮屋，然基於
      債權相對性原理，原告與被告乙○○間並無任何契約關係
      存在，且被告丙○○亦與原告或訴外人王林金鸞間無任何
      契約關係存在，故被告乙○○不能以其與被告丙○○間有
      契約關係，而對抗原告或王林金鸞。原告既得請求被告丙
      ○○拆屋還地，被告乙○○亦屬無權占有原告之土地，爰
      依民法第767條之規定，請求被告乙○○應自如附圖編號A
      之鐵皮屋遷出。
（四）按「土地及土地上之建物，分別為獨立之不動產，倘地上
      建物所有人無權占用第三人所有之基地，則地上建物之受
      讓人，即使合法受讓該地上物之占有，然非謂其對基地之
      無權占有，即變為合法占有。基地所有人依法自得以地上
      建物所有人或受讓人無權占有『基地』之法律關係，請求
      地上建物所有人或受讓人自占有『建物』之基地遷出，將
      基地交還」、「無權占有，並不以故意或過失為要件，苟
      無正當權源而占用他人之不動產，即負有返還之義務」、
      「民法第767條所謂占有，係指同法第940條之直接占有及
      第941條之間接占有而言，不包括第942條所定輔助占有之
      情形在內」（最高法院86年度台上字第1464號裁判、73年
      度台上字第2950號裁判、78年度台上字第1985號裁判）。
      經查，被告2人占有原告之系爭土地並未有合法占有之權
      源，是對原告而言，自屬無權占有原告之土地，且不管被
      告2人係故意或過失，致不知悉無權占有之事實，由上開
      實務見解可知，皆負有返還系爭土地予原告之義務。並聲
      明：除供擔保金額外，求為判決如主文所示。
三、被告丙○○則以：如附圖編號A之鐵皮屋係其所興建，但訴
    外人黃登有重新裝潢及隔間；編號B之機車停車位有部分係
    訴外人黃登所增建；編號C之遮雨棚係訴外人黃登所增建，
    因此其並無權拆除如附圖編號A之鐵皮屋、編號B之機車停車
    位、編號C之遮雨棚云云，資為抗辯。並聲明：原告之訴駁
    回。
四、被告乙○○未於言詞辯論期日到場，亦未提出書狀作何聲明
    或陳述。
五、兩造不爭執之事實：
（一）訴外人王金網於69年間購買系爭土地，並登記於訴外人王
      林金鸞名下。嗣於83年、84年間，王金網將系爭土地出賣
      予王林金鸞，王林金鸞復於98年11月將系爭土地贈與原告
      。
（二）訴外人王金網於78年間出租系爭土地之一部分予被告丙○
      ○，租賃期間3年，期滿後續約一次，租期仍為3年，被告
      丙○○即在系爭土地上興建如附圖編號A之未保存登記鐵
      皮屋，嗣王金網將系爭土地出賣予訴外人王林金鸞後，王
      林金鸞於84年3月8日以存證信函向被告丙○○表示，系爭
      土地之租約於84年3月屆滿，其不再續租。王林金鸞及原
      告於99年3月9日再以存證信函通知被告丙○○，依土地法
      第103條第1款及第4款之事由，重申終止雙方之租賃關係
      。
（三）被告丙○○自84年4月以後即未繳納租金予系爭土地所有
      權人。
（四）本院91年度簡上字第90號訴外人王林金鸞請求訴外人黃登
      、黃登富返還租賃物事件，訴外人王林金鸞、黃登就附圖
      編號A、B、C所示部分，現實占有系爭土地面積為494平方
      公尺，其中編號A之鐵皮屋占有352平方公尺，係被告丙○
      ○所興建；編號B之機車停車位，其中63平方公尺係訴外
      人黃登所增建、45平方公尺為被告丙○○所興建；編號C
      之遮雨棚，占有34平方公尺，係訴外人黃登所增建等情，
      並不爭執。
六、得心證之理由：
    本案爭執之關鍵在於：如附圖編號A之鐵皮屋、編號B之機車
    停車位、編號C之遮雨棚是否為被告丙○○所有？如係被告
    丙○○所有，被告丙○○是否有權占用系爭土地？原告得否
    請求被告乙○○自如附圖編號A之鐵皮屋遷出？經查，
（一）原告主張如附圖編號A、B、C所示部分，現實占有系爭土
      地面積為494平方公尺，其中編號A之鐵皮屋占有352平方
      公尺，係被告丙○○所興建；編號B之機車停車位，其中
      63平方公尺係訴外人黃登所增建、45平方公尺為被告丙○
      ○所興建；編號C之遮雨棚，占有34平方公尺，係訴外人
      黃登所增建等情，為被告丙○○所不爭執，自堪信為真實
      。如附圖編號A之未保存登記鐵皮屋既係被告丙○○出資
      興建，被告丙○○自原始取得該鐵皮屋之所有權。如附圖
      編號B之機車停車位、編號C之遮雨棚，係附著於如附圖編
      號A鐵皮屋之上，有原告提出之照片9張在卷可稽，編號B
      之機車停車位、編號C之遮雨棚係為輔助編號A之鐵皮屋之
      經濟效用而存在，編號B之機車停車位、編號C之遮雨棚本
      身並不具經濟上之獨立性，則依民法第811條「動產因附
      合而為不動產之重要成分者，不動產所有人，取得動產所
      有權」之規定，編號B之機車停車位、編號C之遮雨棚因附
      合而為編號A之鐵皮屋之重要成分，由編號A之鐵皮屋所有
      權人即被告丙○○取得編號B之機車停車位、編號C之遮雨
      棚之所有權。
（二）按所有人對於無權占有或侵奪其所有物者，得請求返還之
      。對於妨害其所有權者，得請求除去之。有妨害其所有權
      之虞者，得請求防止之，民法第767條定有明文。以無權
      占有為原因，請求返還所有物之訴，被告對原告就其物有
      所有權存在之事實無爭執，而僅以非無權占有為抗辯者，
      原告於被告無權占有之事實，無舉證責任。被告應就其取
      得占有，係有正當權源之事實證明之。如不能證明，則應
      認原告之請求為有理由（最高法院72年度台上字第1552號
      裁判參照）。訴外人王金網於78年間出租系爭土地之一部
      分予被告丙○○，租賃期間3年，期滿後續約一次，租期
      仍為3年，被告丙○○即在系爭土地上興建如附圖編號A之
      未保存登記鐵皮屋，嗣王金網將系爭土地出賣予訴外人王
      林金鸞後，王林金鸞於84年3月8日以存證信函向被告丙○
      ○表示，系爭土地之租約於84年3月屆滿，其不再續租，
      業如前述，被告丙○○與訴外人王金網、王林金鸞間之上
      開租約，已因租期屆滿而終止，被告丙○○復未舉證證明
      其有何權源占用系爭土地，則原告本於所有權之法律關係
      ，請求被告丙○○拆除如附圖編號A之鐵皮屋、編號B之機
      車停車位、編號C之遮雨棚，並將土地交還原告，自屬有
      據。
（三）土地所有人訴請地上房屋所有人拆屋還地，於獲得勝訴之
      判決時，固許其本於土地所有權之作用，對於占有房屋之
      第三人一併請求其自房屋遷出，以便地上房屋所有人拆除
      房屋，而遂土地所有人收回土地之目的（最高法院82年度
      台上字第1388號裁判參照）。原告得請求被告丙○○拆除
      如附圖編號A之鐵皮屋、編號B之機車停車位、編號C之遮
      雨棚，並將土地交還原告，已如前述，依上開說明，原告
      本於所有權之法律關係，併請求被告乙○○應自如附圖編
      號A之鐵皮屋遷出，亦屬有據。
七、綜上所述，被告丙○○所有如附圖編號A之鐵皮屋、編號B之
    機車停車位、編號C之遮雨棚係無權占用原告所有之系爭土
    地，從而，原告本於所有權之法律關係，請求被告丙○○應
    拆除如附圖編號A之鐵皮屋、編號B之機車停車位、編號C之
    遮雨棚，將土地交還原告，併請求被告乙○○應自如附圖編
    號A之鐵皮屋遷出，為有理由，應予准許。又本件訴訟費用2
    6,938元（第1審裁判費），應由敗訴之被告丙○○負擔23,0
    00元，被告乙○○負擔3,938元，爰確定如主文第3項所示。
八、原告陳明願供擔保，聲請宣告假執行，核無不合，爰酌定相
    當擔保金額准許之。
九、訴訟費用負擔之依據：民事訴訟法第78條、第85條第1項但
    書、第87條第1項。
中    華    民    國    99    年    6     月     7    日
                  民事第三庭    法  官  蘇正賢
以上正本係照原本作成
如對本判決上訴，須於判決送達後20日內向本院提出上訴狀
中    華    民    國    99    年    6     月     7    日
                                書記官  陳美萍

司法院資訊處製作；財團法人民間司法改革基金會備份。
